臺灣高等法院刑事判決
109年度交上訴字第107號
上  訴  人  臺灣基隆地方檢察署檢察官
被      告  張三泰


上列上訴人因被告過失致死案件，不服臺灣基隆地方法院108年
度交訴字第34號，中華民國109年5月14日第一審判決（起訴案號
：臺灣基隆地方檢察署108年度調偵字第73號），提起上訴，本
院判決如下：
    主  文
原判決撤銷。
張三泰犯過失致人於死罪，處有期徒刑陸月，如易科罰金，以新
臺幣壹仟元折算壹日。緩刑伍年。緩刑期間付保護管束，並應履
行如附表所示之條件。
    犯罪事實
一、張三泰於民國106年8月17日22時許，駕駛車牌號碼00-0000
    號自用小客車，沿基隆市七堵區八德路劃設分向線路段由北
    往南方向行駛，迨於同日22時20分許，駛至其位於基隆市○○
    區○○路0號住處前之對向車道，欲迴車駛向上址住處時，本
    應注意汽車迴車前，應暫停並看清無來往車輛，始得迴轉，
    且應注意車前狀況，並隨時採取必要之安全措施，而依當時
    天候晴，夜間有照明，路況係乾燥、無缺陷之柏油路面，又
    無障礙物且視距良好，而依當時情形，又無不能注意之情事
    ，詎張三泰疏未注意及此，貿然迴車，適有許志嘉騎乘車牌
    號碼000-0000號普通重型機車，沿基隆市七堵區八德路由南
    往北方向直行駛至該處，見狀煞閃不及，兩車遂發生碰撞，
    許志嘉因而人車倒地，受有頭部外傷、四肢多發挫傷、硬腦
    膜下出血合併瀰漫性蜘蛛網下腔出血等傷害，經送醫急救並
    住院治療，延至106年9月4日仍因中樞神經衰竭而死亡。張
    三泰於肇事後，在未被有偵查犯罪職權之機關或公務員知悉
    前，不逃避接受裁判，留在現場，經警方據報前往現場處理
    時，即當場承認為肇事人，因而接受裁判。
二、案經許志嘉之父許明智訴由基隆市警察局第三分局報請臺灣
    基隆地方檢察署檢察官相驗後偵查起訴。
    理  由
壹、證據能力部分
一、被告以外之人於審判外之言詞或書面陳述，除法律有規定者
    外，不得作為證據，刑事訴訟法第159條第1項定有明文。又
    被告以外之人於審判外之陳述，雖不符刑事訴訟法第159條
    之1至第159條之4之規定，而經當事人於審判程序同意作為
    證據，法院審酌該言詞陳述或書面陳述作成時之情況，認為
    適當者，亦得為證據；當事人、代理人或辯護人於法院調查
    證據時，知有同法第159條第1項不得為證據之情形，而未於
    言詞辯論終結前聲明異議者，視為有前項之同意，刑事訴訟
    法第159條之5亦有明文。查本件檢察官、上訴人即被告張三
    泰於言詞辯論終結前，均未就本院所認定犯罪事實而經調查
    採用之證據之證據能力予以爭執（見本院卷第52至56頁、第
    120至122頁），本院復審酌各該證據作成時之情況，尚無違
    法及證明力明顯過低之瑕疵，認以之作為證據應屬適當，揆
    諸上開規定，本件經調查之證據，均有證據能力。
二、至於本院所引之非供述證據部分，並無證據證明係公務員違
    法取得，亦無依法應排除其證據能力之情形，應有證據能力
    。
貳、實體部分：
一、認定犯罪事實所憑之證據及理由：
  ㈠上開犯罪事實，業據被告於警詢、偵查、原審及本院審理時
    供承不諱（見臺灣基隆地方檢察署106年度相字第312號卷【
    下稱相卷】第7至11頁、第79至82頁；臺灣基隆地方法院108
    年度交訴字第34號卷【下稱原審卷】第94頁、第132頁、第1
    53頁、第215頁、第219頁；本院卷第124頁），並有道路交
    通事故現場圖（見相卷第19頁）、道路交通事故調查報告表
    ㈠㈡（見相卷第21至23頁）、監視器翻拍照片（見相卷第65至
    67頁）、車禍現場暨車損照片（見相卷第41至63頁）、臺灣
    基隆地方檢察署相驗屍體證明書（見相卷第85頁）、檢驗報
    告書（見相卷第97至175頁）、長庚醫療財團法人基隆長庚
    紀念醫院診斷證明書（見相卷第17頁）在卷可稽，足認被告
    上開任意性自白與事實相符，堪以採信。
  ㈡汽車迴車前，應暫停並看清無來往車輛，始得迴轉；又汽車
    行駛時，駕駛人應注意車前狀況，並隨時採取必要之安全措
    施，道路交通安全規則第106條第5款、第94條第3項定有明
    文。本件被告考領有普通小型車之駕駛執照，有卷附之駕駛
    執照影本、道路交通事故調查報告表㈡可憑（見原審卷第45
    頁；相卷第11頁），對上揭規定自屬知之甚稔，且應確實遵
    守。而依本件交通事故發生時天候為晴，夜間有照明，路況
    係乾燥、無缺陷之柏油路面，又無障礙物且視距良好，並無
    不能注意之情事，有道路交通事故調查報告表㈠附卷可憑（
    見相卷第10頁），詎被告疏未注意車前狀況、暫停並看清無
    來往車，即貿然迴車，致所駕駛之汽車與被害人騎乘之機車
    發生碰撞而肇事，被害人因頭部外傷、四肢多發挫傷、硬腦
    膜下出血合併瀰漫性蜘蛛網下腔出血，造成中樞神經衰竭而
    死亡，被告於本件道路交通事故之發生自有過失，且其過失
    行為與被害人最終死亡之結果間，顯具有相當因果關係。又
    本件道路交通事故經檢察官囑託交通部公路總局基宜區車輛
    行車事故鑑定會鑑定結果，認被告駕駛自用小客車，行經分
    向線路段迴車，疏未暫停看清來往車輛讓其先行，為肇事原
    因，有交通部公路總局基宜區車輛行車事故鑑定會106年11
    月17日基宜鑑字第1060001528號函及所附交通部公路總局基
    宜區車輛行車事故鑑定會106年11月15日鑑定意見書（見相
    卷第181至185頁）、交通部公路總局車輛行車事故鑑定覆議
    會函（見相卷第201頁）在卷可參（見相卷第181至185頁）
    ；嗣檢察官再囑託逢甲大學車輛行車事故鑑定研究中心鑑定
    結果，亦認「張三泰駕駛車號00-0000號自用小客車，行經
    分向線路段迴車（左轉穿越道路至家宅），疏未暫停看清有
    無來往車輛讓其先行，為肇事原因」，有逢甲大學108年8月
    19日逢建字第1080003139號函及所附逢甲大學車輛行車事故
    鑑定研究中心108年8月19日出具之肇事鑑定案件意見書在卷
    可佐（見臺灣基隆地方檢察署108年度調偵字第73號卷【見
    調偵73卷】第27至79頁），其中關於被告所涉肇事之疏失部
    分，均與本院上開見解不悖。是以，被告就本件道路交通事
    故之發生，應負過失致人於死之罪責，彰彰甚明。
  ㈢被告雖另以依逢甲大學鑑定意見顯示，被害人騎車有超速，
    對本件傷亡，應與有過失云云置辯。惟細繹卷附之逢甲大學
    車輛行車事故鑑定研究中心肇事鑑定案件意見書，固推估被
    害人接近肇事之路段時超速行駛有違規定，但該鑑定意見書
    在鑑定意見亦明確載明「許志嘉駕駛車號000-0000號普通重
    型機車行經分向線路段，直行駛因反應認知危險時間不足，
    而來不及反應煞閃，無肇事因素。」等語（見調偵73卷第75
    頁），參以卷附交通部公路總局基宜區車輛行車事故鑑定會
    106年11月15日鑑定意見書（見相卷第181至185頁）、交通
    部公路總局車輛行車事故鑑定覆議會函（見相卷第201頁）
    ，亦均認「許志嘉駕駛普通重型機車，行經分向線路段，直
    行煞閃不及，無肇事因素。」（見相卷第185頁、第201頁）
    。是以，本件道路交通事故之發生，乃肇因於被告（詳如上
    述㈡），至被害人超速與否尚難認與本件道路交通事故之發
    生有因果關係，是被告此部分所辯，並不足為其有利認定，
    附此敘明。
  ㈣綜上所述，本案罪證明確，被告犯行洵堪認定，應依法論科
    。
二、論罪：　　
  ㈠行為後法律有變更者，適用行為時之法律，但行為後之法律
    有利於行為人者，適用最有利於行為人之法律，刑法第2條
    第1項定有明文。本件被告行為後，刑法第276條業於108年5
    月29日修正公布施行，於108年5月31日生效。修正前刑法第
    276條第1項規定：「因過失致人於死者，處2年以下有期徒
    刑、拘役或2千元以下罰金。」修正後刑法第276條則規定：
    「因過失致人於死者，處5年以下有期徒刑、拘役或50萬元
    以下罰金。」經比較新、舊法，108年5月31日生效之刑法第
    276條規定並未較有利於被告，依刑法第2條第1項前段規定
    ，應適用行為時即修正前刑法第276條第1項規定。
  ㈡核被告所為，係犯修正前刑法第276條第1項之過失致人於死
    罪。
三、刑之減輕：　　
    被告於肇事後，在未被有偵查犯罪職權之機關或公務員知悉
     前，不逃避接受裁判，留在現場，經警方據報前往現場處
    理時，即當場承認為肇事人，因而接受裁判等情，有道路交
    通事故肇事人自首情形記錄表在卷可考（見相卷第37頁），
    為對未發覺之犯罪自首，爰依刑法第62條前段規定減輕其刑
    。
四、撤銷改判之理由：
  ㈠原審認被告罪證明確，予以論罪科刑，固非無見。惟查，現
    行刑事司法制度之理念，並非祇在消極地實現傳統之應報觀
    念，除應重視社會正義外，更應重視教化功能，期待行為人
    能重新適應社會生活，因此乃有「修復式司法」（Restorat
    ive Justice）之倡議，讓加害者認知其罪行造成的傷害，
    藉由有建設性之參與及對話，在尊重、理解及溝通之氛圍下
    ，尋求彌補被害人之損害、痛苦及不安，承擔賠償責任，以
    真正滿足被害人之需要，並修復因衝突而破裂之社會關係，
    最後助其復歸社會。檢察官上訴意旨以被告過失情節重大，
    迄今未與被害人家屬達成和解，難認被告有賠償及慰撫被害
    人傷痛之真意，參諸被害人家屬具狀之意見，原審僅判處有
    期徒刑6月並宣告緩刑2年，尚有未洽等語，為有理由。原判
    決既有前揭可議之處，即屬無可維持，自應由本院將原判決
    予以撤銷改判。
  ㈡爰審酌被告駕駛自用小客車行駛於道路，疏未注意於迴車前
    應暫停並看清無來往車輛讓其先行，即貿然迴車，肇生本件
    道路交通事故，過失情節嚴重，且被害人經送醫搶救後仍因
    傷重而死亡，使告訴人承受驟失正值青壯之子的悲慟，參以
    被告與被害人家屬間因本件道路交通事故衍生之侵權行為損
    害賠償民事訴訟事件，業經臺灣基隆地方法院以108年度重
    訴字第75號民事判決確定在案（見本院卷第103至113頁、第
    137頁），被告嗣於本院審理時陳述希望仍能宣告緩刑，願
    意於109年9月25日前給付100萬元，並將保險公司因任意險
    而為之給付100萬元於109年12月20日前匯給告訴代理人指定
    之帳戶，其餘願自109年11月10日起，按月於每月10日各給
    付1萬元，其中於緩刑5年期間，共60個月，合計60萬元；於
    緩刑期滿後，仍於每月10日各給付1萬元，共61個月，合計6
    1萬元等語（見本院卷第126頁）而與告訴代理人達成給付賠
    償損害之協議，獲取告訴人之諒解（告訴代理人嗣已具狀陳
    報：指定帳戶「桃園茄苳郵局【代號700】，存簿帳號00000
    00-0000000，戶名許明智」及被告已於109年9月23日匯款10
    0萬元至指定帳戶；見本院卷第153至155頁），並考量被告
    犯後尚能供承犯行，及自陳高中夜校畢業，擔任中醫診所行
    政掛號，每月收入約2萬5千元，撫養3名子女之家庭狀況（
    見本院卷第125頁）等一切情狀，量處如主文第2項所示之刑
    ，並諭知如易科罰金之折算標準。又被告於原審判決後，既
    與告訴代理人就給付賠償損害達成協議，有如前述，本院考
    量被告未曾因故意犯罪受有期徒刑以上刑之宣告，本案因一
    時疏失，致罹刑典，經此次教訓後，當已知所警惕，信無再
    犯之虞，另參酌告訴代理人具狀陳報希望法院權衡被告接受
    國家刑罰權執行之法益，與確保告訴人損害賠償彌補之法益
    ，諭知被告附條件緩刑（見本院卷第129至133頁），因認前
    開對被告宣告之刑，以暫不執行為適當，爰依刑法第74條第
    1項第1款規定，併予宣告緩刑5年，以啟自新；又緩刑宣告
    ，得斟酌情形，命犯罪行為人向被害人支付相當數額之財產
    或非財產上之損害賠償，刑法第74條第2項第3款定有明文，
    為確保被告能如期如數履行其與被害人家屬間關於損害賠償
    之內容，以維護其等權益，本院斟酌上情，爰併諭知被告應
    履行如附表所示之條件，並依刑法第93條第1項第2款規定，
    諭知於緩刑期間付保護管束，以觀後效。倘被告違反上開應
    負擔之事項且情節重大，依刑法第75條之1第1項第4款規定
    ，其緩刑之宣告仍得由檢察官向本院聲請撤銷，併此敘明。
據上論斷，應依刑事訴訟法第369條第1項前段、第364條、第299
條第1項前段，刑法第2條第1項前段，修正前刑法第276條第1項
，刑法第62條前段、第41條第1項前段、第74條第1項第1款、第2
項第3款、第93條第1項第2款，刑法施行法第1條之1第1項、第2
項前段，判決如主文。
本案經檢察官張友寧、陳虹如提起公訴，檢察官陳昭仁提起上訴
，檢察官鄭堤升到庭執行職務。
中　　華　　民　　國　　109 　年　　10　　月　　15　　日
                  刑事第三庭    審判長法　官  張惠立
                                      法　官  廖怡貞
                                      法　官  張江澤
以上正本證明與原本無異。
不得上訴。
                                      書記官  林明慧
中　　華　　民　　國　　109 　年　　10　　月　　15　　日
附錄：本案論罪科刑法條全文
修正前中華民國刑法第276條
（過失致死罪）
因過失致人於死者，處二年以下有期徒刑、拘役或二千元以下罰
金。
從事業務之人，因業務上之過失，犯前項之罪者，處五年以下有
期徒刑或拘役、得併科三千元以下罰金。
　　　　　　
附表：
被告應履行之條件 ⑴被告於109年9月25日前給付新臺幣100萬元。 ⑵被告於109年12月20日前給付新臺幣100萬元（保險公司因任意險而為之給付新臺幣100萬元）。 ⑶被告自109年11月10日起，按月於每月10日各給付新臺幣1萬元，其中於緩刑5年期間，共60個月，合計新臺幣60萬元；於緩刑期滿後，仍於每月10日各給付新臺幣1萬元，共61個月，合計新臺幣61萬元。 ⑷上開給付均以匯款方式分期匯入告訴代理人具狀陳報之指定帳戶「桃園茄苳郵局（代號700），存簿帳號0000000-0000000，戶名許明智」。